台灣高等法院民事判決　九十一年度上易字第五一六號
　　上　訴　人　展力測試儀器有限公司
　　法定代理人　張秋庚
　　被上訴人　　國際消防器材有限公司
　　法定代理人　石成雄
右當事人間請求給付貨款事件，上訴人對於中華民國九十一年五月十日臺灣板橋地方
法院八十九年度訴字第二二七九號第一審判決提起上訴，本院判決如左：
    主      文
原判決關於駁回上訴人後開第二項之訴及命負擔本訴訴訟費用部分廢棄。
右廢棄部分，被上訴人應給付上訴人新台幣貳拾玖萬伍仟元，及自民國九十年二月六
日起至清償日止按年息百分之五計算之利息。
原判決關於命上訴人給付超過新台幣壹拾陸萬伍仟元之本息及命負擔反訴訴訟費用部
分廢棄。
右廢棄部分，被上訴人在第一審之反訴駁回。
其餘上訴駁回。
第一審本訴訴訟費用由被上訴人負擔十分之四；第一審反訴訴訟費用由被上訴人負擔
二分之一；第二審訴訟費用由被上訴人負擔十分之四；餘均由上訴人負擔。
    事實及理由
一、本件上訴人經合法通知，未於言詞辯論期日到場，核無民事訴訟法第三百八十六
    條各款所列事由，爰依被上訴人之聲請，准由其一造辯論而為判決。
二、上訴人起訴主張：被上訴人於民國（下同）八十七年八月八日向上訴人定作噴水
    頭測試機（下稱系爭標的一），約定價格為新台幣（下同）五十五萬元，分三期
    給付：(1)簽約款十六萬五千元(2)交機款二十七萬五千元(3)驗收尾款十一萬元。嗣
    於八十七年八月十五日，又向上訴人定作溫度感測器調校工作機（下稱系爭標的
    二）一台，約定價格為三十五萬元，分三期給付：(1)簽約款十萬五千元(2)交機款
    十七萬五千元(3)驗收尾款七萬元。嗣於八十八年七月七日，被上訴人復向上訴人
    追加定作溫度感測器調校工作機（下稱系爭標的三）一台，約定價格為二十四萬
    元，分三期給付：(1)簽約款七萬二千元(2)交機款十二萬元(3)驗收尾款四萬八千元
    。兩造於前揭契約簽訂後，被上訴人不斷變更原設計或測試樣品，上訴人已盡力
    配合更改，而就系爭標的一已於八十八年五月七日測試完成，而系爭標的二亦於
    同日進行初驗，並追加部分項目，於驗收合用後又於八十八年七月七日追加定作
    系爭標的三，並分別於八十八年九月二十三日、九十年三月二十九日會同被上訴
    人所指派之藍文宏進行整體測試，驗收結論均認系爭標的皆可正常工作。系爭標
    的一已達於可交機之階段，惟因被上訴人要求而暫緩交機，系爭標的二、三則已
    交機，現由被上訴人使用中，故上訴人並無遲延完工之情事，被上訴人以上訴人
    逾期交貨為由解除契約為不合法。被上訴人迄今僅給付訂金三十四萬二千元，尚
    餘七十九萬八千元遲不給付，爰依兩造之契約關係訴請被上訴人應如數清償並給
    付法定遲延利息等語。被上訴人則主張：兩造間共簽訂三份合約書，被上訴人已
    依約給付訂金三十四萬二千元，並提供一台加壓測漏機（規格model：LS-1841
    NEOH40、Test Pressure: Max 40kg/cm 2）供上訴人製作噴水頭測試機。上訴人
    所製作之系爭標的一因無法達到合約約定之機能，所以迄今仍未交貨。至於系爭
    標的二、三，因上訴人一直無法製作符合八十七年八月十五日所簽訂合約要求之
    功能機台，雙方乃同意更定規格，於八十八年七月七日再簽署一份新的規格合約
    書，然上訴人卻仍然無法製作符合第二次約定功能之機台。嗣因上訴人要求至被
    上訴人工廠借用場地組裝，但組裝後，該機器一直未能正常運轉，上訴人雖曾多
    次派員至被上訴人工廠調整機器，然因機器瑕疵嚴重，根本無法運作，至今仍無
    法完成測試程序，被上訴人因上訴人遲未依約交貨，乃於八十九年十月十七日通
    知上訴人解除系爭契約，上訴人並於同年月二十日收受該通知，是上訴人請求被
    上訴人給付價金，實屬無理。又系爭契約既經解除，上訴人即應返還被上訴人已
    繳簽約金及上開加壓測漏機，因而提起反訴，請求上訴人返還三十四萬二千元及
    自八十九年十月二十日起算之法定遲延利息，並返還上開加壓測漏機等語。原審
    為上訴人本訴及反訴均敗訴之判決，上訴人不服，提起上訴，聲明：(一)原判決廢
    棄。(二)被上訴人應給付上訴人七十九萬八千元，及自起訴狀繕本送達翌日起至清
    償日止按年息百分之五計算之利息。(三)被上訴人於第一審之反訴駁回。被上訴人
    對於上訴人之上訴，則聲明駁回上訴。
三、查上訴人主張被上訴人於八十七年八月八日向上訴人定作系爭標的一，價格為五
    十五萬元，嗣於八十七年八月十五日，向上訴人定作系爭標的二，價格為三十五
    萬元，又於八十八年七月七日，向上訴人追加定作系爭標的三，價格為二十四萬
    元；其付款方式均約定分三期給付：第一期於簽約時付訂金，第二期於交機並完
    成功能試車時給付，第三期於全部機械設備完成試車經一星期內驗收合格時給付
    尾款；被上訴人並已依約給付第一期款之訂金合計三十四萬二千元等事實，為被
    上訴人所不爭執，並有兩造所不爭之合約書三份附卷為證（見原審卷第七至十二
    頁），堪信為真正。又上訴人主張其已依約履行，而被上訴人則主張因上訴人遲
    延交付系爭標的，其業於八十九年十月十七日解除上開契約，是本件應審究者為
    ：兩造間之上開契約是否業經被上訴人合法解除？上訴人得否請求被上訴人給付
    全部報酬？被上訴人得否請求上訴人返還已付訂金？茲分述如下：
  (一)就系爭標的一部分：上訴人自認系爭標的一迄未交付予被上訴人之事實（見本院
    卷第三七頁），惟主張該機器早於八十八年五月七日即完成性能測試，處於可交
    機狀態，上訴人旋於八十八年八月二十二日開立發票向被上訴人請款，因被上訴
    人要求暫緩交機，故該機器仍置於上訴人處，嗣上訴人於八十九年十月六日發函
    催告交機款，被上訴人始主張逾期交機，並解除契約，且遲至九十年二月二十二
    日始辦理折讓，故被上訴人之解除契約為不合法等語。經查：
  １上訴人主張系爭標的一已完成性能測試之事實，為被上訴人所否認。上訴人固提
    出八十八年五月七日之測試報告為證（見原審卷第四五頁），惟依該報告記載：
    「１螺旋機台以十組制具＼及控制完成（目前單組操作控制可以接受）。２輸送
    調整機台．．３下列完成日期預定五月十四日前」，可見系爭標的一於該日僅部
    分功能通過測試，仍有部分功能有待調整，且於當日尚且預定完成日期，足徵系
    爭標的一於該日並未完成全部功能測試，故上訴人此部分主張，尚不足採。
  ２上訴人於八十八年八月二十二日開立發票向被上訴人請款，而被上訴人於九十年
    二月二十二日始辦理退出等情，固有兩造所不爭之營業人銷貨退回進貨退出或折
    讓證明單附卷為憑（見原審卷第六六頁）。惟查，上訴人開立發票請款之事實，
    充其量僅能證明上訴人主觀上認定系爭標的已符合付款條件，然尚不足證明該標
    的確已充足付款條件，況被上訴人於收受上開發票後迄未付款，並且於八十九年
    十月十七日主張解除契約，是實不能僅憑被上訴人遲至九十年二月二十二日始就
    上開發票辦理退出一事，遽推認被上訴人就系爭標的一確有要求暫緩交機或同意
    延期交機之事實。此外，上訴人復無法舉證證明被上訴人確有同意就系爭標的一
    延期交機之事實，是上訴人此部分所辯，亦不足採。
  ３查依兩造不爭之合約書第五條約定，系爭標的一之交貨日期為八十七年九月二十
    日以前，及依合約第八條第二項約定：「乙方（即上訴人）如未能依時交貨，除
    遇天災、地變非人力所能控制而逾期壹個月者，甲方（即被上訴人）得以解除合
    約，乙方退回甲方定金．．」（見原審卷第七、八頁），而上訴人既迄未依約交
    付系爭標的一，則被上訴人於八十九年十月十七日以上訴人遲延給付為由，就此
    部分主張解除契約，於法並無不合。
  ４依上所述，兩造間就系爭標的一之契約既經被上訴人合法解除，則上訴人請求被
    上訴人給付系爭標的一之第二期及第三期款，即屬無據，不應准許；被上訴人請
    求上訴人返還其已付訂金十六萬五千元，及自上訴人收受解除契約通知之日即八
    十九年十月二十日起算之法定遲延利息，核無不合，應予准許。又被上訴人主張
    其提供一台加壓測漏機（規格　model: LS-1841 NEOH40、Test  Pressure: Max
    40kg/cm  2　）供上訴人製作系爭標的一之事實，為上訴人所不爭執，則被上訴
    人請求上訴人一併返還該加壓測漏機，亦無不合，應予准許。
  (二)就系爭標的二、三部分：上訴人主張系爭標的二、三已交付予被上訴人，且已完
    成功能測試，並經被上訴人受領而無保留，上訴人自不負遲延責任等語，惟被上
    訴人則主張系爭標的二、三並未交付，上訴人僅是借用被上訴人之場地組裝而已
    ，而該二部機器迄無法使用，故尚未完成交機及驗收程序等語。惟查：
  １查系爭標的二、三現由被上訴人占有之事實，為兩造所不爭執，被上訴人雖辯稱
    其僅係將場地借予上訴人組裝機器等語，惟未舉證以實其說，所辯尚不足採。是
    上訴人主張系爭標的二、三已交付予被上訴人之事實，堪予採信。又查上訴人主
    張系爭標的二、三已經完成功能測試之事實，亦據提出八十九年三月二十九日測
    試報告為證（見原審卷第四七頁）。而依該報告所載，該日測試結果為：「1.以
    實體測試工站調整約25  S／PCS。2.共連續工作３小時無異常卡位。3.開始時排
    除一輸送卡位后就無再發生，挖針卡住排除，正常工作。4.系統正常工作。5.注
    膠節位再調整。6.正常生產時本公司可配合調整及排除故障，保證期限一年」，
    且該報告上有被上訴人之職員藍文宏於出席欄簽名，復有被上訴人職員黃丹旭簽
    名認可，而證人黃丹旭亦到庭證稱：「證四（即八十九年三月二十九日報告）是
    我簽的，當天確實可以正常工作．．．」等語（見原審卷第六四頁），足證上訴
    人主張系爭標的二、三於八十九年三月二十九日已完成功能測試之事實，堪予採
    信。依上所述，上訴人既已交付系爭標的二、三，且完成功能測試，則依兩造契
    約約定，上訴人自得請求被上訴人給付系爭標的二、三之第二期款十七萬五千元
    及十二萬元，合計二十九萬五千元。
  ２被上訴人雖主張系爭標的二、三迄無法達成契約所定功能，且無法使用等語，惟
    查，系爭標的二、三業經上訴人交付並完成功能測試，已如上述，至於該二部機
    器於八十九年三月二十九日完成測試後，於翌日即無法正常運作等情，固據證人
    黃丹旭證述屬實（見原審卷第六四頁），且經送財團法人中華科技經濟鑑測中心
    鑑定結果，該二部機器確有諸多瑕疵，亦有該鑑定報告在卷可稽，然此乃係該二
    部機器能否完成驗收程序，而充足第三階段付款條件之問題，被上訴人尚不能據
    此而否認該二部機器已交付並完成功能測試之事實。從而，上訴人以被上訴人遲
    延給付系爭標的二、三為由，而主張解除此部分之契約，於法即有不合。是被上
    訴人據以請求上訴人返還此部分已繳訂金合計十七萬七千元，即無理由，不應准
    許。
  ３系爭標的二、三自八十九年三月二十九日完成功能測試之翌日起即無法正常運作
    ，且嗣經鑑定結果，確有諸多瑕疵等情，已如上述，且上訴人復未舉證證明系爭
    標的二、三已經完成試車經過一星期驗收合格之事實，故依兩造合約約定，該二
    部機器之第三期付款條件應尚未成就，從而，上訴人請求被上訴人給付該二部機
    器之第三期款七萬元及四萬八千元，即屬無據，不應准許。
四、綜上所述，本件上訴人本訴請求被上訴人給付二十九萬五千元，及自起訴狀繕本
    送達之翌日即九十年二月六日起算之法定遲延利息部分，為有理由，應予准許，
    逾此部分之請求，即為無理由，應予駁回。原審為上訴人本訴敗訴之判決，就上
    開上訴人請求有理由部分，即有未合，上訴人指摘原判決此部分為不當，為有理
    由，爰就此部分予以廢棄改判。至其餘請求無理由部分，則應駁回上訴。另被上
    訴人反訴請求上訴人返還已付訂金十六萬五千元及自八十九年十月二十日起算之
    法定遲延利息，並請求返還上開加壓測漏機，亦屬有據，應予准許，逾此部分之
    請求，即無理由，應予駁回。原審為被上訴人反訴勝訴之判決，就上開被上訴人
    請求無理由部分，即有未合，上訴人指摘原判決此部分不當，求予廢棄改判，亦
    屬有理，應予准許。至其餘部分，則應駁回其上訴。
五、據上論結，本件上訴為一部有理由，一部無理由，依民事訴訟法第四百四十九條
    第一項、第四百五十條、第七十九條但書、第四百六十三條、第三百八十五條第
    一項前段，判決如主文。
中　　　華　　　民　　　國　　九十一　　　年　　　十　　　月　　二十二　日
                                民事第十四庭
                            　　　　審判長法  官　張  劍  男
                            　　　　　　　法  官　蔡  芳  齡
                            　　　　　　　法  官　彭  昭  芬
右正本係照原本作成。
不得上訴。
中　　　華　　　民　　　國　　九十一　　年　　　十　　　月　　二十三　　日
                                          書記官　丁  華  平
